【裁判字號】    96,簡,8213
【裁判日期】    970131
【裁判案由】    詐欺
【裁判全文】
臺灣板橋地方法院刑事判決              96年度簡字第8213號
聲  請  人  臺灣板橋地方法院檢察署檢察官
被      告  甲○○
上列被告因詐欺案件，經檢察官聲請以簡易判決處刑（96年度偵
字第24529 號），本院判決如下：
    主  文
甲○○幫助意圖為自己不法之所有，以詐術使人將本人之物交付
，處有期徒刑肆月，如易科罰金，以銀元佰元折算壹日；減為
有期徒刑貳月，如易科罰金，以銀元佰元折算壹日。
    事  實
一、本件犯罪事實：甲○○在能預見提供金融機構帳戶之存摺、
    金融卡及密碼予他人使用，足以幫助他人提領獲取詐欺犯罪
    所得，竟仍不違背其本意，基於幫助詐欺之不確定故意，於
    民國95年2 月8 日，在臺北縣土城市○○路○ 段126 號之臺
    灣中小企業銀行土城分行（下稱臺灣中小企銀），以自己名
    義申辦帳號00000000000 號帳戶，在取得該帳戶之存摺、提
    款卡及密碼後，於95年2 月8 日後至同年月16日前之某日，
    在不詳地點，交付予真實姓名年籍不詳之成年人（聲請簡易
    判決處刑書誤載為劉睿杰，應予更正），作為幫助該成年人
    所屬詐欺集團提領獲取詐欺犯罪所得之人頭帳戶。而該成年
    人所屬之詐欺集團取得上開帳戶存摺、提款卡及密碼後，由
    自稱「羅小姐」之詐欺集團成員，基於詐欺之犯意，於95年
    2 月16日，在網路上佯稱要出售網路線上遊戲貨幣，呂家威
    不疑有他，因而陷於錯誤，同意購買，經匯款後欲取消交易
    ，對方表示需帳戶內有新臺幣（下同）10,000元以上才能退
    錢，呂家威遂於同日19時51分依指示操作提款機，未料竟將
    9,896 元匯入甲○○所開立之上開帳戶內。嗣呂家威事後察
    覺有異，始知受騙上當，遂報警處理，始循線查獲上情。案
    經呂家威訴由苗栗縣政府警察局頭份分局報告臺灣臺北地方
    法院檢察署檢察官呈請臺灣高等法院檢察署檢察長核轉臺灣
    板橋地方法院檢察署檢察官偵查後聲請簡易判決處刑。
二、訊據被告甲○○固就其開立前揭臺灣中小企銀帳戶一事供承
    不諱，然矢口否認有何幫助詐欺犯行，辯稱：伊之所以開設
    上開臺灣中小企銀帳戶係因為工作上需要，公司要做為薪資
    轉帳之用，伊係將密碼放在存摺後面，連同存摺、提款卡一
    起遺失云云。然查：
  (一)上開臺灣中小企銀帳戶，確係由被告於95年2 月8 日所申請
    開設，此業據被告於偵查中供承在卷，並有臺灣中小企銀帳
    戶開戶申請書等資料1 份附卷可稽。又被害人呂家威因遭前
    述詐欺集團施以上開詐術，陷於錯誤後，而將上述款項匯入
    被告前開帳戶之事實，業據被害人呂家威於警詢時證述綦詳
    ，並有臺灣中小企銀（帳號00000000000 號）自95年2 月8
    日至同年8 月8 日止之存款交易明細查詢單、受理各類案件
    紀錄表、「受理詐騙帳戶通報警示、詐騙電話斷話簡便格式
    表」、受理刑事案件報案三聯單附卷可佐。據上，足認被告
    所開立之臺灣中小企銀帳戶確有遭詐欺集團成員利用以方便
    其等取得上述被害人受騙之匯款無訛。
  (二)雖被告否認有出售提供上開帳戶予他人使用，並辯稱：伊所
    開之上開帳戶係因為工作上需要，公司要伊辦這個帳戶，密
    碼係放在存摺後面和存摺、提款卡一起遺失云云。惟經檢察
    官訊問被告其所指的公司名稱及地址為何及其是否願意偕同
    警察前往該公司查詢時，被告竟答稱：伊忘記了，且伊在該
    公司工作未滿7 天，該公司應該沒有伊的資料云云，則被告
    開設上述帳戶是否係為工作上需要，已啟人疑竇。而被告既
    已成年，且曾在社會上工作，並非毫無社會經驗之人，則應
    知銀行存摺及提款卡係重要之物，若被他人持以從事不法使
    用，非但損害其信用，更可能使自己觸犯刑責，因而存摺、
    提款卡若有遺失情況，為防止拾得或竊得該存摺、提款卡之
    人盜領其存款或作為不法使用，理當於發現後立即進行處理
    ，儘速前往原開戶銀行辦理相關報失、補發等手續，反觀被
    告對此根本毫不關心，未曾報警或掛失，任此等遺失狀態繼
    續維持，實與社會一般常情相違，是被告所辯情詞，洵難採
    信。
  (三)況依常理而言，詐騙集團既知曉須利用他人之帳戶以逃避追
    查，當亦知社會上一般正常之人如帳戶存摺、提款卡、印鑑
    等物品遭竊或遺失，為防止拾得或竊得之人盜領其存款或作
    為不法使用而徒增訟累，必於發現後立即報警或向金融機構
    辦理掛失止付，在此種情形下，如仍以該帳戶作為犯罪工具
    ，則在渠等向他人詐騙，並誘使被害人將款項匯入該帳戶後
    ，極有可能因帳戶所有人掛失止付而無法提領，致使先前大
    費周章從事之詐欺犯罪行為，日後卻無法獲得任何利益。從
    而，此種詐欺集團使用人頭帳戶犯罪之類型，為確保所使用
    之帳戶不被停用，致使詐騙所得金額遭凍結，通常均係使用
    以金錢收購或來路明確之帳戶，以便渠等能自由使用該等帳
    戶進行提款、轉帳等動作；另佐以被害人呂家威匯款至被告
    前開帳戶後，旋即於當日遭該詐欺集團成員予以提領殆盡，
    更可見該詐欺集團在向被害人為前述詐騙行為時，確有充分
    把握該帳戶不會被帳戶所有人掛失止付。故被告之上開帳戶
    存簿等物茍非由被告提供予他人使用，而係其不慎遺失，則
    詐欺集團之使用人焉有可能無忌於該金融帳戶遭掛失而無法
    順利提領贓物之風險而安心地告知被害人呂家威將款項匯入
    該帳戶內之理。據上，益徵被告前開辯解，顯係臨訟卸責之
    詞，難謂可採。綜上所述，足認被告確有幫助該詐欺集團成
    員利用其上開帳戶以取得詐欺所得之不確定故意及行為甚明
    。本案事證已臻明確，被告犯行堪以認定。
三、刑法修正後本案法律適用之說明：
    按行為後法律有變更者，適用行為時之法律。但行為後之法
    律有利於行為人者，適用最有利於行為人之法律，刑法第2
    條第1 項定有明文，而刑法第2 條係規範行為後法律變更所
    生新舊法律比較適用之準據法，是刑法第2 條本身雖經修正
    ，但該條文既屬適用法律之準據法，本身尚無比較新舊法之
    問題，應逕適用裁判時之刑法第2 條規定以決定適用之刑罰
    法律。次按法律變更之比較適用，比較時應就罪刑有關之共
    犯、未遂犯、想像競合犯、牽連犯、連續犯、結合犯，以及
    累犯加重、自首減輕暨其他法定加減（如身分加減）與加減
    例等一切情形，綜其全部罪刑之結果而為比較；且就比較之
    結果，須為整體之適用，不能割裂分別適用各該有利於行為
    人之法律，此即法律變更之比較適用所應遵守之「罪刑綜合
    比較原則」及「擇用整體性原則」（參照最高法院24年上字
    第4634號判例、同院27年上字第2615號判例，及最高法院95
    年第八次刑事庭會議決議）。被告行為後，刑法第33條、第
    41條等規定均業經修正，於94年2 月2 日經總統公布，並自
    95年7 月1 日起施行（以下簡稱新刑法，修正前刑法簡稱舊
    刑法），茲說明本案新舊刑法適用情形如下：(一)關於罰金刑
  ，刑法第339 條本身並未修正，惟刑法分則編各罪所定罰金刑
    之貨幣單位原為銀元，舊刑法第33條第5 款規定：「罰金：
    1 元（銀元）以上。」，而依罰金罰鍰提高標準條例規定，
    就72年6 月26日前修正之刑法部分條文罰金數額提高2 至10
    倍，其後修正者則不提高倍數，並依現行法規所定貨幣單位
    折算新臺幣條例規定，以銀元1 元折算新臺幣3 元。而新刑
    法第33條第5 款規定：「罰金：新臺幣1000元以上，以百元
    計算之。」，新刑法第33條第5 款所定罰金貨幣單位經修正
    為新臺幣後，刑法分則各罪所定罰金刑之貨幣單位亦應配合
    修正為新臺幣，為使刑法分則編各罪所定罰金之最高數額與
    刑法修正前趨於一致，乃增訂刑法施行法第1條 之1 ：「中
    華民國94年1 月7 日刑法修正施行後，刑法分則編所定罰金
    之貨幣單位為新臺幣。94年1 月7 日刑法修正時，刑法分則
    編未修正之條文定有罰金者，自94年1 月7 日刑法修正施行
    後，就其所定數額提高為30倍。但72年6 月26 日 至94年1
    月7 日新增或修正之條文，就其所定數額提高為3 倍。」。
    從而，刑法分則編各罪所定罰金刑之最高數額，於上開規定
    修正後並無不同，惟新刑法第33條第5 款所定罰金刑最低數
    額，較之修正前提高，自以舊刑法第33條第5 款規定有利於
    被告。(二)至於被告行為後刑法第30條之部分雖已修正施行，
    然舊刑法第30條係規定：「幫助他人實行犯罪行為者，為幫
    助犯。雖他人不知幫助之情者，亦同。幫助犯之處罰，得按
    正犯之刑減輕之。」，而新刑法第30條則規定：「幫助他人
    犯罪者，為從犯。雖他人不知幫助之情者，亦同。從犯之處
    罰，得按正犯之刑減輕之。」僅係將幫助犯規定為法理之明
    文化，不涉罪刑實質內容之變更，非屬法律之變更，自不生
    新舊法比較之問題，應逕適用裁判時之刑法第30條之規定。
四、核使用被告上開臺灣中小企銀帳戶之詐欺集團成員意圖為自
    己不法之所有，以詐術使人將本人之物交付，所為係犯刑法
    第339 條第1 項之罪。而被告以提供上開帳戶存摺等物予詐
    欺集團使用之行為，則係犯刑法第30條第1 項、第339 條第
    1 項幫助詐欺取財罪。又被告以幫助之意思，參與構成要件
    以外之行為，為幫助犯，爰依刑法第30條第2 項規定，依正
    犯之刑減輕之。爰審酌被告將上開帳戶存摺等物件交付他人
    ，助長他人犯罪，增加被害人尋求救濟及治安機關查緝犯罪
    之困難，危害被害人財產安全及社會治安，兼衡被告素行、
    犯罪手段、對被害人財產所生危害程度，及其犯後否認犯行
    之態度等一切情狀，量處如主文所示之刑。而刑法第41條第
    1 項前段規定：「犯最重本刑為五年以下有期徒刑以下之刑
    之罪，而受六個月以下有期徒刑或拘役之宣告，因身體、教
    育、職業、家庭之關係或其他正當事由，執行顯有困難者，
    得以一元以上三元以下折算一日，易科罰金。」，而被告行
    為時之易科罰金折算標準，依95年7 月1 日修正條文施行前
    罰金罰鍰提高標準條例第2 條前段之規定（該條業經總統於
    95 年5月17日公布刪除，並自95年7 月1 日失效），就其原
    定數額提高為100 倍折算1 日，則被告行為時之易科罰金折
    算標準，應以銀元100 元至300 元折算1 日，經折算為新臺
    幣後，係以新臺幣300 元至900 元折算為1 日；惟新刑法第
    41 條 第1 項前段則規定：「犯最重本刑為五年以下有期徒
    刑以下之刑之罪，而受六個月以下有期徒刑或拘役之宣告者
    ，得以新臺幣一千元、二千元或三千元折算一日，易科罰金
    。」，則比較修正前後之易科罰金折算標準，應以舊刑法第
    41條第1 項前段規定較有利於被告，爰依此條文規定諭知如
    易科罰金之折算標準，以資懲儆。又中華民國九十六年罪犯
    減刑條例業經立法院制定，並業經總統於96年7 月4 日公布
    ，自96年7 月16日起生效，本件被告犯罪時間係在96年4 月
    24日以前，合於上開減刑條例第2 條第1 項第3 款之規定，
    且非同條例第3 條所定不得減刑之罪，是併依上開減刑條例
    規定減其二分之一之刑，並諭知易科罰金之折算標準。
五、依刑事訴訟法第449 條第1 項前段、第3 項，刑法第2 條第
    1 項前段、第30條第1 項前段、第2 項、第339 條第1 項、
    修正前刑法第41條第1 項前段，刑法施行法第1 條之1 第1
    項、第2 項前段，廢止前罰金罰鍰提高標準條例第2 條，中
    華民國九十六年罪犯減刑條例第2 條第1 項第3 款、第7條
    ，逕以簡易判決處如主文所示。
六、如不服本判決，得自收受送達之日起10日內向本院提出上訴
    狀，上訴於本院第二審合議庭（須附繕本）。
中    華    民    國    97    年    1     月    31    日
                  刑事第十一庭  法  官  林淑婷
以上正本證明與原本無異。
                                書記官  林金良
中    華    民    國    97    年    1     月    31    日
附錄本案論罪科刑法條全文：
中華民國刑法第339 條
意圖為自己或第三人不法之所有，以詐術使人將本人或第三人之
物交付者，處5 年以下有期徒刑、拘役或科或併科1 千元以下罰
金。
以前項方法得財產上不法之利益或使第三人得之者，亦同。
前二項之未遂犯罰之。


司法院資訊處製作；財團法人民間司法改革基金會備份。
